臺灣高等法院民事判決　九十年度上字第八六四號
　　　上　訴　人　　　　乙○○.
　　　上　訴　人　　　　甲○○.
右當事人間請求損害賠償事件，上訴人對於中華民國九十年六月十一日台灣台北地方
法院九十年度訴字第四五一一號第一審判決提起上訴，本院判決如左：
    主      文
原判決關於駁回乙○○後開第二項之訴部分，及該部分假執行之聲請廢棄。
甲○○應給付博生診所新臺幣肆拾陸萬肆仟伍佰柒拾捌元，其中新臺幣貳拾陸萬肆佰
零捌元自八十六年十一月二十二日起，其餘新臺幣貳拾萬肆仟壹佰柒拾元自八十六年
十二月二十三日起，均至清償日止，按週年利率百分之五計算之利息。
乙○○其餘上訴駁回。
甲○○之上訴駁回。
第二審訴訟費用，關於乙○○上訴部分，由甲○○負擔六分之一，餘由乙○○負擔；
關於甲○○上訴部分，由甲○○負擔。
本判決命甲○○給付博生診所部分，於乙○○以新台幣壹拾伍萬伍仟元供擔保後得假
執行，但甲○○如於假執行程序實施前以新台幣肆拾陸萬肆仟伍佰柒拾捌元預供擔保
，得免為假執行。
    事實及理由
甲、程序部分：
一、乙○○係於八十八年九月十四日具狀提起本件訴訟，聲明：「被告（指甲○○）
    應與原告（指乙○○）就博生診所之合夥財產清算。」（原法院北調卷第二頁）
    。而甲○○於八十八年一月二十二日另案（原法院八十八年訴字第四八二號）起
    訴，原依民法第六百七十八條、第一百七十九條、第一百八十四條為請求權基礎
    ，聲明請求乙○○應給付甲○○新臺幣（下同）三百六十七萬四千三百六十五元
    ，暨其中一百五十六萬四千一百八十六元自八十八年一月一日起，其餘二百十一
    萬一百七十九元自起訴狀繕本送達乙○○之翌日起，均迄清償日止，按年息百分
    之五計算之利息，嗣該案於訴狀送達乙○○後，甲○○先於八十八年七月十九日
    除上開聲明外，另依民法第六百八十九條第一項規定追加訴之聲明：「被告應就
    博生診所之收入及支出與原告結算」，後又於八十九年十二月十二日依民法第六
    百九十四條規定變更聲明為：「被告應就博生診所之收入及支出與乙○○清算」
    。準此，甲○○係於八十九年十二月十二日始聲明：「被告（乙○○）應就博生
    診所之收入及支出與原告清算」，顯然在本件起訴之後，因二者之當事人、訴之
    聲明及訴訟標的均同一，有違民事訴訟法第二百五十三條之規定，業經原法院於
    八十八年度訴字第四八二號事件以裁定駁回甲○○此部分之訴。是本件乙○○關
    於合夥財產應清算之起訴，並無違背一事不再理之規定，合先明。
二、按執行合夥事務之合夥人中之一人侵占合夥財產者，向其提起請求返還之訴，為
    與該合夥人利害相反之行為，除合夥契約另有訂定外，應解為其他執行合夥事務
    之合夥人得共同提起，其他執行合夥事務之合夥人僅一人者，得由其單獨提起。
    本件博生診所合夥人僅有乙○○、甲○○二人，乙○○係依侵權行為及不當得利
    之法律關係訴請甲○○損害賠償，並返還其侵占之合夥財產與博生診所，而非給
    付與乙○○個人，依前開說明，乙○○此部分之請求，並無當事人不適格問題。
乙、實體部分：
一、乙○○起訴主張：其與甲○○於八十一年五月十日訂立合夥契約約定設立博生診
    所，詎至八十四年十月四日，甲○○無端開除乙○○，並擅自取走博生診所印章
    ，致乙○○無法重新請領執照執業，亦無法製作支援報備文件向中央健康保險局
    （以下簡稱健保局）申報，爰基於侵權行為及不當得利之法律關係請求甲○○賠
    償或返還博生診所乙○○於八十四年十月及十一月看診應收健保醫療給付四十六
    萬四千五百七十八元，及分別自八十六年十一月二十日及同年十二月二十日損害
    發生時起算之遲延利息。又，甲○○侵占臺灣土地銀行（以下簡稱土銀）合夥帳
    戶存款及電話費、水電費連同利息共計二百二十六萬三千四百三十六點○六元，
    及博生診所合夥期間之押租金連同利息計四十一萬八千四百五十二點三九元。另
    兩造合夥設立之博生診所業已結束，合夥財產迄未清算，應依兩造合夥契約之約
    定予以清算等語。乙○○之上訴聲明：(一)原判決不利於乙○○部分廢棄。(二)右廢
    棄部分，甲○○應給付博生診所三百十八萬七千五百零二元，其中之二百九十二
    萬一千一百六十元自八十八年九月十日起至清償日止按年息百分之五計算之利息
    。(三)請准供擔保宣告假執行。對於甲○○上訴部分。答辯聲明：上訴駁回。（本
    院按：原判決命甲○○應與乙○○就博生診所之合夥財產清算，並為假執行之諭
    知，駁回乙○○其餘之請求，兩造各就其敗訴部分上訴）。
二、甲○○則以：兩造於八十一年六月合夥開設博生診所，八十四年九月二十九日因
    乙○○盜蓋甲○○印章、偽造離職證明，持向南港衛生所申辦遷移，甲○○乃依
    民法第六百八十八條規定，於八十四年十月四日發函予以開除，而非如乙○○於
    起訴狀所主張，係甲○○藉詞開除乙○○，並擅自取走合夥印章。開除之後，因
    清算尚未了結，乙○○仍繼續在診所看診。至八十五年六月十二日雙方協議，將
    診所經營權及超音波等重要器材分別標售，前者由甲○○取得，後者則由乙○○
    取得，並約定在八十五年七月三十一日前，乙○○應將其標得之上開器材遷出診
    所。甲○○拒絕在向健保局申請醫療給付之文件上蓋用合夥印章，係因乙○○已
    經被開除，並非專任醫師，乙○○既非甲○○之合夥人，甲○○本無為其申領門
    診費之義務，且其既非專任醫師，在申請表上請領專任醫師之診療費，即有詐領
    診療費之嫌，甲○○自得拒絕，甲○○亦無向健保局報備乙○○為支援醫師之義
    務。又甲○○並未私自變更合夥印鑑、領取合夥財產侵占入己之事，土銀帳戶存
    款二百八十六萬七千二百五十元，二人平分，乙○○可分得一百四十三萬三千六
    百四十元。甲○○亦未挪用合夥財產之押租金，押租金之數額共同付出者為二十
    八萬元（即兩造各負擔十四萬元），嗣後雖因租金調整，押租金調高為三十六萬
    二千五百十五元，惟此差額係由甲○○補足，乙○○並未支付，乙○○得取回合
    夥財產之半數十四萬元。關於水電及電話費之支出，自八十五年七月三十一日至
    八十七年八月二十四日，應由甲○○負擔者，甲○○均以自己之帳款予以扣除等
    語，資為抗辯。關於乙○○上訴部分，答辯聲明：(一)上訴駁回。(二)如受不利判決
    ，請准供擔保免假執行。甲○○上訴部分，上訴聲明：(一)請將原判決關於甲○○
    敗訴部分廢棄。(二)駁回乙○○在第一審之訴。
三、兩造不爭執之事實：
    兩造自八十一年六月起合夥開設博生診所，迄八十五年六月十二日雙方協議，分
    別將診所經營權及超音波等重要器材標售，前者由甲○○取得，後者則由乙○○
    取得，並約定在八十五年七月三十一日前，乙○○應將其標得之上該器材遷出診
    所，乙○○在博生診所看診至八十五年七月三十一日止，因甲○○未在向健保局
    申請醫療給付之文件上蓋用合夥印章，以致乙○○八十四年十月及十一月之健保
    醫療給付四十六萬四千五百七十八元未獲健保局給付等事實，有合夥約定書、協
    議書在卷可憑，且為兩造所不爭執，堪信此部分之主張為真實。
四、兩造爭執點之論述：
    (一)甲○○是否有權開除乙○○：
      按合夥人之開除以有正當理由為限。前項開除，應以他合夥人全體之同意為之
      ，並應通知被開除之合夥人。民法第六百八十八條定有明文。所謂開除即反乎
      該合夥人之意思，而由其他合夥人決議，剝奪其合夥人資格之謂，如合夥袛有
      二人，因合夥以最少有二合夥人為其存續要件，如餘一人時，合夥即歸於消滅
      ，故合夥僅有兩人時，不可開除任一合夥人，否則合夥即歸於解散，兩人合夥
      如有不諧者，僅可解散，不可開除。查，本件兩造合夥開設博生診所，合夥人
      僅有兩造二人，依首開說明，甲○○以乙○○於八十四年九月二十九日盜蓋其
      印章、偽造離職證明，持向南港衛生所申辦遷移為由，於八十四年十月四日發
      函開除乙○○，依法自有未合。
    (二)兩造合夥關係何時解散，兩造就合夥財產是否已清算完結：
      甲○○主張：兩造於八十五年六月十二日簽訂協議書，約定將博生診所之經營
      權及超音波等重要器材分別標售，前者由甲○○標得，後者則由乙○○標得，
      並約定至遲於八十五年七月三十一日前，乙○○應將其標得之上開器材遷出診
      所，合夥已清算完畢云云。查，依該解散合夥之協議書及律師函可證兩造有解
      散合夥之合意，兩造間之合夥關係，應係於八十五年七月三十一日解散，甲○
      ○主張兩造在八十五年六月十二日簽訂協議書時已解散（本院卷１第七四頁）
      ，並非可採。而合夥雖因解散而消滅，惟解散須經清算，故在清算完結前，合
      夥關係並不消滅；合夥解散者，須經清算程序，始得分析合夥財產（最高法院
      十八年上字第二五三六號判例參照）。甲○○雖主張兩造於八十五年六月十二
      日簽訂協議書，約定將合夥診所之經營權及超音波等重要器材分別標售，合夥
      已清算完畢云云；惟非但為乙○○所否認，且兩造合夥之博生診所解散後，除
      將合夥診所之經營權及超音波等重要器材分別標售外，兩造合夥之博生診所在
      設立之初，於土銀所設之合夥帳戶，用以存入合夥收入，並支付水電費等，該
      帳戶之存款於合夥解散後迄未經清算分析，與甲○○主張其於八十五年七月底
      前為合夥給付之房租、薪資及雜費等，乙○○應給付一半，並未經清算程序，
      參以甲○○曾於簽立前開協議書後之八十七年十月二十三日以存證信函通知乙
      ○○與其清算等情，亦據乙○○提出存證信函一件為證（本院卷１第八一頁）
      ，且為甲○○所不爭，足見兩造就合夥之博生診所經營權及超音波等重要器材
      分別標售，僅係就部分財產之處分行為，並非清算行為，兩造合夥之博生診所
      迄未清算完畢，至為明顯。甲○○主張兩造合夥之博生診所已清算完結云云，
      洵非可取。從而甲○○就原審判決其應與乙○○就博生診所之合夥財產清算部
      分上訴，其上訴為無理由，應予駁回。
    (三)按「無法律上之原因而受利益，致他人受損害者，應返還其利益。雖有法律上
      之原因，而其後已不存在者，亦同。」、「因故意或過失，不法侵害他人之權
      利者，負損害賠償責任。故意以背於善良風俗之方法，加損害於他人者，亦同
      。違反保護他人之法律者，推定其有過失。」民法第一百七十九條、第一百八
      十四條分別定有明文，本件乙○○依上開法律規定據以向甲○○請求看診應收
      健保醫療給付、土地銀行合夥帳戶存款、押租金及水電、電話費等，是否符合
      上開規定，茲分述如下：
      (1)看診應收健保醫療給付部分：
        乙○○主張其曾備妥八十四年十月及十一月份之申報資料，惟甲○○卻違背
        義務，不就乙○○提供之診療服務，向健保局申請醫療給付，致博生診所受
        有損害。甲○○則以其已將乙○○開除，乙○○既非甲○○之合夥人，其並
        無義務為乙○○請領健保給付之義務等語置辯。查，合夥僅有二人時，僅得
        解散，不得開除，甲○○開除乙○○於法未合，已如前述：且依甲○○之主
        張，合夥係於八十五年六月十二日簽訂協議書時解散（依本院之認定在八十
        五年七月三十一日解散）：則八十四年十月、十一月間，乙○○仍屬博生診
        所之合夥人無疑。甲○○為博生診所之代表人，負有於合夥期間就合夥人（
        不論專任醫師或支援醫師）之醫療給付向健保局申請給付之義務，因甲○○
        持有合夥印信、帳冊及病歷，他人無法代為申請，甲○○拒絕在向健保局申
        請醫療給付之文件上蓋用合夥印章，且主動發函健保局報備乙○○已離職，
        致乙○○無法就已提供之醫療服務請領醫療給付，且已逾期無從補正，造成
        博生診所之損害，甲○○所為有違民法第六百七十二條合夥人應盡之注意義
        務。從而，乙○○根據侵權行為之規定，為合夥之利益向甲○○請求損害賠
        償，洵屬有據。則乙○○請求甲○○應給付博生診所乙○○看診期間應收而
        未收取之八十四年十月份之醫療給付二十六萬四百零八元及十一月份二十萬
        四千一百七十元，因甲○○並未對乙○○主張之金額爭執之，乙○○此部分
        之請求，為有理由，應予准許。關於遲延利息，乙○○主張以其製作申請總
        表之翌日即八十六年十一月二十日、同年十二月二十日為損害發生日作為利
        息起算日；惟乙○○分別於八十六年十一月二十二日及同年十二月二十三日
        始向健保局提出申請，有健保局之收文章附於原審調字卷第十三、十四頁可
        按，在健保局尚未受領申請表前，損害不可能發生。從而乙○○請求之遲延
        利息，自提出申請之日起至清償日止，按年息百分之五計算之利息部分，為
        有理由，應予准許，逾此所為之請求，即乏所據，應予駁回。
      (2)土地銀行合夥帳戶部分：
        乙○○主張甲○○侵占土銀合夥帳戶存款一百九十一萬二千八百八十四元，
        挪用款項投資所得七萬五千五百四十九元及自八十七年十二月七日挪用時起
        至八十八年九月九日止按年息百分之五計算之利息七萬二千二百五十七點二
        三元，挪用健保局撥付博生診所醫療給付應計之利息八萬五千一百十六點一
        八元，以合夥帳戶支付甲○○個人診所之水電、電話費計十萬五千六百三十
        四元，自挪用時起至八十八年九月九日止按年息百分之五計算之利息一萬一
        千九百九十五點六五元，總計二百二十六萬三千四百三十六點○六元。乙○
        ○係以甲○○在八十七年八月二十四日變更合夥帳戶之印鑑，擅自領取該帳
        戶內之四百七十五萬元，嗣經乙○○發函抗議，遂於八十七年十二月七日再
        存入該帳戶二百八十三萬七千一百十六元，但仍有一百九十一萬二千八百八
        十四元未返還博生診所為由。查，博生診所在土銀開立之帳戶，分別於八十
　　　　四年四月二十日、八十七年五月五日及八十七年八月二十四日三次變更印鑑
　　　　，在八十四年四月二十日變更後已無乙○○之印鑑，有臺灣土地銀行南港分
　　　　行九十年十二月十三日之第0000000號覆函附於本院卷１第一○二頁
　　　　以下可參。是乙○○以甲○○八十七年八月二十四日所為印鑑變更作為甲○
　　　　○侵占合夥公款之證明，尚非可採；蓋八十四年四月二十日兩造合夥愉快，
　　　　甲○○尚未主張開除乙○○，欲提領該合夥帳戶內之款項已無須蓋用乙○○
　　　　之印鑑。至於八十五年七月三十一日合夥解散以後，博生診所之經營權由甲
　　　　○○標得，甲○○繼續使用博生診所設立於土銀之帳戶，並無不合。因金錢
　　　　乃得代替物，只要合夥於清算時，甲○○提出同樣數額之金錢以供清算，即
　　　　無侵占合夥公款之可言。合夥解散前留存於合夥帳戶之存款二百八十餘萬元
　　　　，甲○○自始至終承認乙○○可取回一半之數額，且合夥解散後博生診所之
　　　　水電或電話費等支出，甲○○亦自認應由其個人自行負擔，是甲○○主觀上
　　　　缺乏易持有為所有之不法意圖，客觀上又因金錢係可代替物，乙○○未能證
　　　　明甲○○已無清償合夥公款之能力，則其以甲○○使用博生診所設於土銀之
　　　　帳戶支付甲○○個人之水電、電話費，主張甲○○侵占合夥公款，自非可採
　　　　。
      (3)押租金部分：
        乙○○另主張博生診所合夥期間之押租金計三十六萬二千五百十五元，及自
        八十五年八月八日起至八十八年九月九日止按年利百分之五計算之利息五萬
        五千九百三十七點三九元，為甲○○私自挪用。查，兩造合夥承租房屋之押
        租金，共同付出者為二十八萬元（即兩造各負擔十四萬元），嗣後雖因租金
        調整，押租金調高為三十六萬二千五百十五元，惟此差額係由甲○○補足，
        乙○○並未支付，此部分業經乙○○自認在卷（本院卷１第九十六頁）。甲
        ○○亦自認乙○○得取回一半之押租金十四萬元，在合夥未清算完結前，難
        認甲○○侵占合夥財產。
    (四)末按合夥解散後，其清算由合夥人全體或由其所選任之清算人為之，民法第六
      百九十四條第一項定有明文。本件兩造已解散之合夥關係，尚未經清算程序，
      原判決命甲○○應與乙○○就博生診所之合夥財產為清算，依法並無不合，甲
      ○○此部分之上訴為無理由。而甲○○應返還博生診所之合夥帳戶餘額及押租
      金，應列入清算帳款中清算，為甲○○所自認，惟清算尚未完結，不能因甲○
      ○繼續使用土銀之合夥帳戶遽認甲○○侵占，故乙○○主張甲○○侵占前揭公
      款，請求甲○○給付博生診所，並無理由。
五、綜上所述，甲○○拒絕為合夥人乙○○請領健保之醫療給付，致博生診所受有損
    害，乙○○本於侵權行為之法律關係，請求乙○○給付博生診所四十六萬四千五
    百七十八元，其中二十六萬四百零八元自八十六年十一月二十二日起，其餘二十
    萬四千一百七十元自八十六年十二月二十三日起，均至清償日止，按週年利率百
    分之五計算之利息，為有理由，應予准許。逾此所為請求，為無理由，應予駁回
    。又，乙○○勝訴部分，兩造分別陳明願供擔保為准、免假執行之宣告，經核於
    法並無不合，爰分別酌定相當擔保金額准許之。至於乙○○敗訴部分，其假執行
    之聲請失所附麗，應併予駁回。原審就上開應准許部分，為上訴人乙○○敗訴之
    判決，並駁回其假執行之聲請，尚有未洽，上訴意旨求予廢棄改判，為有理由，
    爰由本院予以廢棄改判如主文第二項所示，並依聲請為附條件之准、免假執行之
    宣告。至於乙○○之請求不應准許部分，原判決為乙○○敗訴之判決，並駁回其
    假執行之聲請，經核於法並無不合，上訴意旨求予廢棄改判，為無理由，應駁回
    其上訴。另，上訴人甲○○就其敗訴部分上訴，指摘原判決不當，求予廢棄改判
    ，亦為無理由，應駁回其上訴。
六、本件事證已臻明確，兩造其餘攻擊防禦方法，經審酌後，或與本件無涉，或與判
    決結果不生影響，毋庸一一論列。
七、據上論結，本件乙○○上訴為一部有理由，一部無理由，甲○○之上訴為無理由
    ，依民事訴訟法第四百五十條、第四百四十九條第一項、第七十九條但書、第四
    百六十三條、第三百九十條第二項、第三百九十二條，判決如主文。
中　　　華　　　民　　　國　　九十一　　年　　　八　　　月　  二十一　  日
                                  民事第九庭
　　　　　　　　　　　　　　　　　　　審判長法　官　吳　謙　仁
　　　　　　　　　　　　　　　　　　　　　　法　官　魏　大　喨
　　　　　　　　　　　　　　　　　　　　　　法　官　蘇　瑞　華
右正本係照原本作成。
如不服本判決，應於收受送達後二十日內向本院提出上訴書狀，其未表明上訴理由者
，應於提出上訴後二十日內向本院補提理由書狀（均須按他造當事人之人數附繕本）
上訴時應提出委任律師或具有律師資格之人之委任狀；委任有律師資格者，另應附具
律師及格證書及釋明委任人與受任人有民事訴訟法第四百六十六條之一第一項但書或
第二項（詳附註）所定關係之釋明文書影本。
中　　　華　　　民　　　國　　九十一　　年　　　八　　　月　　二十二　　日
　　　　　　　　　　　　　　　　　　　　　書記官　賴　以　真
附註：
民事訴訟法第四百六十六條之一（第一項、第二項）：
對於第二審判決上訴，上訴人應委任律師為訴訟代理人。但上訴人或其法定代理人具
有律師資格者，不在此限。
上訴人之配偶、三親等內之血親、二親等內之姻親，或上訴人為法人、中央或地方機
關時，其所屬專任人員具有律師資格並經法院認為適當者，亦得為第三審訴訟代理人
。
